臺灣士林地方法院刑事判決　　　　　　　 92年度訴字第511號
公　訴　人　臺灣士林地方法院檢察署檢察官
被　　　告　戊○○
上列被告因違反商業會計法等案件，經檢察官提起公訴（91年度
偵字第6308號、92年度偵字第5746號），本院判決如下：
    主  文
戊○○共同連續經辦會計人員，以明知為不實之事項，而填製會
計憑證，累犯，處有期徒刑陸月，如易科罰金，以參佰元折算壹
日。
    事  實
一、戊○○曾因妨害公務、偽造有價證券及違反懲治走私條例等
    案件，經法院分別判處有期徒刑5 月、4 年、5 月確定後，
    嗣定應執行刑而於民國85年4 月26日縮刑執行完畢。詎其仍
    不知悔改，於88年11月11日與不知情之嘉慎實業股份有限公
    司（設在臺北市○○區○○路113 巷84號，下稱嘉慎公司）
    負責人丁○○達成授權協議，由戊○○取得嘉慎公司之經營
    權，同時由丁○○將嘉慎公司之空白統一發票及印章均交由
    戊○○全權使用，戊○○乃實際營運嘉慎公司及綜理該公司
    財務，而屬經辦會計業務之人。戊○○於取得嘉慎公司經營
    權及空白統一發票後，旋與甲○○（通緝中）共同基於填製
    不實會計憑證之概括犯意聯絡，明知嘉慎公司並無銷貨予源
    廣預拌混凝土股份有限公司（負責人：丙○○，下稱源廣公
    司）及永隆貿易股份有限公司（登記負責人：乙○○，下稱
    永隆公司）之事實，仍由戊○○將嘉慎公司88年11月、12月
    份之空白統一發票交予甲○○，再由甲○○於88年11月及12
    月間之不詳時間，連續在源廣公司及不詳地點填製如附表所
    示載有不實銷貨事項之統一發票，並交予各該公司。
二、案經法務部調查局臺北市調查處移送臺灣士林地方法院檢察
    署檢察官偵查起訴。
    理  由
一、訊據被告戊○○，固坦承於88年11月間，與嘉慎公司登記負
    責人丁○○達成授權協議，由被告取得嘉慎公司實際經營權
    及該公司空白統一發票及印章等事實，惟矢口否認有何填製
    如附表所示不實會計憑證之犯行，辯稱：伊僅負責公司決策
    ，至於統一發票則放置在公司，開立發票事宜，均交由部屬
    處理，伊並未過問，對於嘉慎公司是否有簽發附表所示發票
    ，伊並不清楚，但嘉慎公司確有出售砂石予源廣公司，並由
    甲○○擔任仲介，但並無出售裝訂機或打孔機模具予永隆公
    司，本案發票應係嘉慎公司掛名董事長丁○○及其公司員工
    劉維雄、陳思聰及另名「林姓」員工等人所開立云云。
二、本院查：
(一)被告於88年11月11日，與嘉慎公司登記負責人丁○○簽訂協
    議，由其取得嘉慎公司實際經營權，並同時取得該公司之空
    白統一發票及印章等情，業據被告於本院審理中坦承不諱，
    核與證人丁○○於本院審理時證述情節相符，此外，並有被
    告與丁○○共同簽立，其上載明上開公司經營權轉讓、交付
    統一發票及統一發票委任、授權被告使用等內容之手寫承諾
    書、授權書各1 份（附於調查局卷二，第488 、490 頁）及
    打字版承諾書、授權書各1 份（附於本院刑事卷三）在卷可
    稽，應甚明確，堪予認定。
(二)次查，嘉慎公司所領88年11、12月份統一發票，確有經填載
    附表所示銷貨內容，而分別簽發予源廣公司與永隆公司等情
    ，為被告所不否認，並有卷附各該統一發票影本19紙（附於
    調查局卷一，第20至25頁）及財政部臺北市國稅局93年3 月
    10日財北國稅審三字第0920019159號函附嘉慎公司88年11月
    至90年8 月銷項統一發票開立情形表（附於91年度偵字第
    6308 號 卷一，以下稱偵卷一，第393 頁至第396 頁）等件
    在卷可稽，堪認屬實。
(三)又查，源廣公司與嘉慎公司間並無業務往來，因此亦無如附
    表編號1 至16所示發票內容之砂石買賣交易，該等發票係源
    廣公司於88年6 、7 月間向甲○○購買砂石，甲○○乃於同
    年11月間在伊公司當場開立該等發票予源廣公司，並表示嘉
    慎公司為總公司等情，業據證人即源廣公司負責人丙○○於
    本院審理時具結證述明確（見本院94年4 月4 日審判筆錄）
    ，又由被告於本院審理時供承甲○○僅係仲介砂石買賣等語
    觀之，堪認甲○○於交付發票時，向源廣公司所稱嘉慎公司
    為總公司云云，應係為使源廣公司負責人丙○○誤信發票為
    合法取得，所憑空捏造之詞無訛，至被告雖以卷附嘉慎公司
    與源廣公司簽訂之買賣合約書1 紙（附於調查局卷二，第
    542 頁），欲證明2 公司間確有砂石買賣之事實，惟查，依
    該買賣契約書上所示，簽約雙方係記載「嘉順」實業有限公
    司與源廣預拌混凝土公司，雖由其上所蓋公司印鑑，尚可辨
    認簽約一方之「嘉順」實業有限公司實係「嘉慎」實業有限
    公司之誤載，然以該契約所載高達4 萬5 千立方砂石之龐大
    買賣標的數量，竟誤載簽約公司之名稱，已難想像，又依卷
    附嘉慎公司經濟部公司執照所載（附於調查局卷一，第30頁
    ），嘉慎公司登記營業項目中與原料有關者，僅有「各種長
    石、滑石、螢石、重晶石、石膏及磁土之加工精製及進出口
    買賣」一項，而上開買賣契約所載交易標的即供製造預拌混
    凝土所用砂石，顯非屬嘉慎公司所登記之營業項目，則嘉慎
    公司能否出賣砂石予源廣公司，更屬有疑，實則，該買賣契
    約係因甲○○開立嘉慎公司統一發票予源廣公司後，國稅局
    於90年間質疑該等發票所載交易內容不實，始由源廣公司與
    被告補簽，藉以回應國稅局之質疑乙情，業據證人丙○○於
    調查局詢問時證述明確（見調查局卷二第539 、540 頁），
    是由該買賣契約製作粗糙、所載買賣標的並非嘉慎公司登記
    營業項目，且係為應付查稅而事後補簽等情觀之，該買賣契
    約內容之真實性顯有可疑，要無從資為證明嘉慎公司與源廣
    公司間確有砂石買賣之依據。從而，嘉慎公司與源廣公司間
    ，確無附表編號1 至16所示統一發票上記載之銷貨事實，應
    堪認定，該等發票均係不實填載，實甚明確。
(四)再查，嘉慎公司未曾出售附表編號17至19所示發票上記載之
    裝訂機或打孔機模具予永隆公司乙情，業據被告自承在卷；
    訊之證人即永隆公司登記負責人乙○○，於本院審理時亦具
    結證稱其係將自己名義連同證件出借他人，事後才知道被利
    用申請永隆公司等語明確（見本院94年4 月4 日審判筆錄）
    ，是永隆公司係冒用人頭所虛設之行號，實甚灼然。綜上，
    嘉慎公司與永隆公司間，應無附表編號17至19所示統一發票
    上記載之銷貨事實，該等事項，均係不實填載乙情，同堪認
    定。
(五)訊據被告戊○○，雖以前揭情詞置辯，否認有何參與不實填
    製附表所示發票之犯行，然查：
１、被告既已由丁○○處取得嘉慎公司之經營權，並實際取得該
    公司之空白統一發票，更於上開授權之協議書及承諾書中，
    明載關於發票均由被告全權處理之內容，被告竟稱其對發票
    實際開立情況均不知情，該等發票係遭丁○○及所屬員工任
    意簽發云云，所辯顯悖於一般常情。
２、又丁○○因被告尚有依上開協議應交付之資金新臺幣 (下同
    )40 萬元未付，乃於89年2 月間，以嘉慎公司所有之89年11
    、12月統一發票遺失為由，登報聲明作廢，並向稅捐機關（
    即臺北市稅捐稽徵處大安分處）申報遺失乙情，業據證人丁○○到庭具結證述明確（見本院94年4 月4 日審判筆錄），
    並有登報廣告、申請書、臺北市稅捐稽徵處大安分處89年2
    月8 日北市稽大安甲字第8900567400號函（載明就遺失發票
    之申請，同意備查）等件在卷可稽（附於調查局卷一，第26
    頁至第28頁），堪認屬實，而衡諸一般常情，附表所示統一
    發票如係丁○○任意簽發予他人使用，要不致事後再前往稅
    捐機關申報遺失，進而引發稅捐機關查核其違法情事，是被
    告指摘該等發票係丁○○簽發云云，實屬無稽，並非可採。
３、又被告於本院最後一次審理時，始供稱該等發票係其所屬員
    工劉維雄、陳思聰及「林姓」職員等人所為，並稱當時伊旗
    下共有8 家公司，各該公司之發票均隨劉維雄等人簽發，伊
    不用監督云云，經本院質以被告於先前偵、審中，何以均未
    曾提出該等人員以供查證，被告則答稱伊對這些人之姓名都
    不記得云云（見本院94年9 月26日審判筆錄），惟查，被告
    所供掌管8 家公司乙情如係屬實，其竟同意將公司發票交由
    員工劉維雄等人自行決定開立，自己尚且不用監督，已屬難
    以想像，又果真屬實，該等人員勢必均為被告所親信之人，
    然被告事後竟稱不記得渠等姓名，實有悖於一般常情，是被
    告此部份辯詞，要係臨訟卸責之詞，不足採信。
(六)綜上事證參互析之，被告係取得嘉慎公司之實際經營權，並
    經授權由其取得該公司之發票、支票，以供其全權使用，而
    核發票、支票係與公司會計業務直接關連之會計憑證及證券
    ，堪認被告係實際負責經辦嘉慎公司會計業務之人無訛，又
    附表所示嘉慎公司統一發票既均係不實填載製作，業據說明
    如前，而被告始終未能合理交待該等發票之簽發經過，顯見
    該等犯行，應係被告與甲○○共同所為，實甚明確，堪予認
    定。
三、按統一發票乃商業會計法第15條第1 款所列之原始憑證，屬
    商業會計憑證之一種（參照最高法院86年度台上字第2189號
    判決意旨），本件嘉慎公司係稅捐稽徵法上之納稅義務人，
    被告則為該公司經辦會計業務之人，其與甲○○共同基於犯
    意聯絡，由被告提供嘉慎公司之空白統一發票，交予共犯甲○○填製如附表所示內容不實之統一發票，核其所為，係犯
    商業會計法第71條第1 款之填製不實會計憑證罪。又商業會
    計法第71條第1 款以明知不實之事項而填製會計憑證之罪，
    原即含有業務上登載不實之本質，應不再另論刑法第215 條
    之業務上登載不實文書罪（參照最高法院85年度台上字第31
    45號、86年度台上字第3463號、87年度台上字第11號判決意
    旨）。被告與甲○○就上開填製不實會計憑證罪之犯行間，
    有犯意聯絡及行為分擔，甲○○雖無嘉慎公司經辦會計業務
    人員之身分，然其與具有上揭身分之被告共同實施犯罪，依
    刑法第31條第1 項仍以共犯論之規定，仍均論以共同正犯。
    又被告連續填載如附表所示不實統一發票，時間緊接，手段
    相同，所犯係構成要件相同之罪名，顯係基於概括犯意反覆
    為之，為連續犯，應依刑法第56條之規定，以1 罪論，並加
    重其刑，再者，被告有如事實欄所載之前科執行情形，有臺
    灣高等法院被告全國前案紀錄表在卷可按，其於有期徒刑執
    行完畢後，5 年內再犯本件有期徒刑以上之罪，為累犯，應
    依刑法第47條之規定，遞予加重其刑。爰審酌被告與他人共
    同虛開發票，影響稅捐機關稽核稅捐之正確性，及犯罪後未
    能坦承犯行之態度等一切情狀，量處如主文所示之刑，並諭
    知易科罰金之折算標準，以示懲儆。（另按易科罰金事項係
    關於執行之事項，與罪刑之輕重無涉，自應尊重制定新法之
    精神，一律適用新法，不生新舊法比較之問題，本件被告行
    為後，刑法第41條規定已於90年1 月10日修正公布，故本院
    依修正後之現行刑法第41條第項規定諭知易科罰金折算，附
    此敘明）。
四、公訴意旨另以被告將附表所示發票分別交予源廣公司及永隆
    公司，使該等公司持以申報89年11、12月份營業稅，而分別
    逃漏營業稅714,286 元、335,000 元，因認被告尚涉犯稅捐
    稽徵法第43條第1項幫助逃漏稅捐罪嫌云云。惟查：
(一)源廣公司因向甲○○購買砂石，始經甲○○交付而取得如附
    表編號1 至16所示嘉慎公司統一發票，並因誤信甲○○告知
    嘉慎公司為總公司，乃不疑有他，而持該等發票申報營業稅
    等情，業經證人即源廣公司負責人丙○○迭於調查局偵詢及
    本院審理中一貫供證明確，參以源廣公司係以經營水泥、石
    灰及其製品批發、預拌混凝土製造為業，是丙○○供稱向甲○○購買砂石並非無據，又甲○○迭經檢察官傳喚、拘提均
    未到案，尚無從排除證人丙○○所稱甲○○向其佯稱發票係
    其總公司即嘉慎公司簽發之真實性，從而，源廣公司負責人
    丙○○持附表編號1 至16所示發票申報營業稅，其主觀上是
    否確有逃漏稅捐之犯意，尚存合理之可疑，而無從逕認納稅
    義務人源廣公司有逃漏營業稅之犯行，檢察官亦同此認定，
    就丙○○涉嫌違反稅捐稽徵法犯嫌部分，業經臺灣士林地方
    法檢察署檢察官認無積極證據證明丙○○犯罪，而於92年7
    月30日，以91年度偵字第6308號處分不起訴確定，是本案既
    無從證明源廣公司有逃漏稅捐之犯行，基於刑法幫助犯之從
    屬性原則，自無從論以被告幫助逃漏稅捐犯行。
(二)永隆公司申報88年11月、12月營業稅，其中關於得扣抵進項
    稅額欄中，關於統一發票項下金額均為零，此有本院依職權
    調取，並經財政部臺灣省中區國稅局黎明稽徵所於93年1 月
    2 日，以中區國稅黎明三字第0920062199號函覆之永隆公司
    89年1 月17日申報88年12月份（營業稅為每2 月1 期）營業
    稅之「營業人銷售額與稅額申報書」1 份可稽（附於本院刑
    事卷一），顯見該公司於申報88年11、12月之營業稅時，並
    未提出包括附表編號16至19在內之任何統一發票充作進項憑
    證，以扣抵稅額，是該公司並未以上開發票逃漏營業稅之事
    實，應甚明確，堪予認定，從而，被告雖有不實填製該等發
    票交予永隆公司之犯行，然因永隆公司並未持該等發票逃漏
    稅捐，自亦無從論以被告幫助逃漏稅捐犯行。
(三)從而，公訴人所指被告此部分之犯行均無從證明，此外復查
    無其他積極證據足認被告涉犯幫助逃漏稅捐罪嫌，不能證明
    被告犯罪，依法原應為被告無罪之諭知，惟公訴意旨認被告
    此部份之犯嫌，與被告前揭經論罪科刑之填載不實會計憑證
    罪間有牽連犯之裁判上1 罪關係，爰不另為被告無罪之諭知
    ，附此敘明。
據上論斷，應依刑事訴訟法第299 條第1 項前段，商業會計法第
71條第1 款，刑法第11條前段、第28條、第56條、第47條、第41
條第1 項，罰金罰鍰提高標準條例第2條，判決如主文。
本案經檢察官林聰良到庭執行職務。
中　　華　　民　　國　　94　　年　　10　　月　　11　　日
                  刑事第七庭審判長法  官  趙文卿
                                  法　官  楊得君
                                  法  官  吳祚丞
如不服本判決，應於判決送達後10日內，向本院提出上訴狀。
以上正本證明與原本無異。
                                  書記官  林立原
中　　華　　民　　國　　94　　年　　10　　月　　20　　日
所犯法條
商業會計法第71條第1款：
商業負責人、主辦及經辦會計人員或依法受託代他人處理會計事
務之人員有下列情事之一者，處5 年以下有期徒刑、拘役或科或
併科新台幣15萬元以下罰金：
一  以明知為不實之事項，而填製會計憑證或記入帳冊者。
二  故意使應保存之會計憑證、帳簿報表滅失毀損者。
三  意圖不法之利益而偽造、變造會計憑證、帳簿報表內容或撕
    毀其頁數者。
四  故意遺漏會計事項不為記錄，致使財務報表發生不實之結果
    者。
五  其他利用不正當方法，致使會計事項或財務報表發生不實之
結果者。
